【裁判字號】    91,上,891
【裁判日期】    920401
【裁判案由】    拆屋還地
【裁判全文】
臺灣高等法院民事判決  九十一年度上字第八九一號
    上  訴  人    丙○○
    訴訟代理人    藍松喬律師
    被  上訴人    丁○○
    訴訟代理人    簡文玉律師
右當事人間請求拆屋還地事件，上訴人對於中華民國九十一年八月一日台灣桃園地方
法院九十年度訴字第一三八號第一審判決提起上訴，本院判決如左：
    主      文
上訴駁回。
第二審訴訟費用由上訴人負擔。
    事實及理由
一、上訴人主張：坐落桃園縣大溪鎮○○段一二○三地號，面積四千九百一十二平方
    公尺土地（下稱一二○三地號土地），係上訴人及訴外人簡連春、簡錦鐘、簡清
    財、簡清標、簡文雄、簡文樹、簡宗柱、許秀芬、陳寶釵、簡文聰等人所共有，
    上訴人應有部分為五○七六分之一四八五（下稱系爭土地）。被上訴人丁○○未
    經允准，擅自在一二○三地號土地上興建如原審判決所附土地複丈成果圖（下稱
    附圖）所示Ｂ、Ｃ部分（下稱系爭地上物），分別供居住、停車之用。被上訴人
    丁○○之子即被上訴人乙○○、甲○○亦使用系爭地上物，為占有輔助人，被上
    訴人丁○○、乙○○、甲○○（合稱被上訴人）無權占用系爭土地，經上訴人催
    請拆除系爭地上物，返還系爭土地，均不予置理等情。爰依民法第七百六十七條
    規定，求為命被上訴人丁○○、乙○○、甲○○（合稱被上訴人）拆除系爭建物
    ，將所占用之土地返還共有人全體之判決。並上訴聲明為：(一)原判決廢棄。(二)被
    上訴人應將附圖所示Ｂ部分建物面積二七八平方公尺及Ｃ部分車庫面積三二平方
    公尺拆除，將土地交還上訴人及其他共有人。(三)願供擔保，請准宣告假執行。
二、被上訴人則以：系爭土地係上訴人之長兄簡塗來於四十六年間以戶主身分購買，
    雖以上訴人為登記名義人，惟簡塗來就系爭土地有事實上處分權及管理權，被上
    訴人丁○○於五十年間向簡塗來購買系爭土地，並改建系爭地上物，使用至今已
    四十餘年，上訴人知悉並無異議，顯見被上訴人有權占用系爭土地，是被上訴人
    基於買賣關係占有系爭土地，非無權占有，上訴人訴請拆屋交地，自屬無理由等
    語，資為抗辯。並答辯聲明為：(一)上訴駁回。(二)如受不利判決，願供擔保免為假
    執行。
三、經查，一二○三地號土地，面積四千九百一十二平方公尺，為上訴人（應有部分
    五○七六分之一四八五）與訴外人簡連春（應有部分五○七六分之六六三）、簡
    錦鐘（應有部分五○七六分之六二八）、簡清財（應有部分六○○○分之八九八
    ）、簡清標（應有部分五○七六分之六二八）、簡文雄（應有部分四十二萬三千
    分之二萬零九百四十一）、簡文樹（應有部分五○七六分之一二四）、簡宗柱（
    應有部分五○七六分之一二四）、許秀芬（應有部分五○七六分之一二四）、陳
    寶釵（應有部分五○七六分之一二四）、簡文聰（應有部分五○七六分之一六五
    ）等人所共有。被上訴人丁○○於系爭土地上興建如附圖所示Ｂ、Ｃ部分地上物
    分別供居住、停車之用。被上訴人乙○○、甲○○係被上訴人丁○○之子，亦占
    有使用系爭地上物等事實，為兩造所不爭執，並有土地登記謄本在卷可按（見原
    審卷八—一一頁），復經原審會同地政人員履勘無誤，製有勘驗筆錄及及桃園縣
    大溪地政事務所九十年十月二十四日九○溪地二字第九○○一一八九六號所附土
    地複丈成果圖附卷可稽（見原審卷一○五、一○六、一○九、一一○頁），堪信
    為真實。
四、被上訴人丁○○部分：
  (一)三十六年間系爭一二○三地號土地之所有權人為訴外人曾運使，四十二年九月間
    因放領將其中六分之一移轉登記予上訴人之二哥簡福如所有；四十六年十一月八
    日，上訴人之大哥簡塗來與訴外人簡登順、簡木生向曾運使購得一二○三地號土
    地其餘應有部分六分之五，並於四十七年三月五日依序以簡塗來之弟弟即上訴人
    丙○○、簡登順之子簡連春、簡木生之弟弟簡錦鐘為所有權人辦妥登記等情，有
    土地買賣契約書及繼承系統表、土地登記簿謄本在卷可據（見原審卷一四二—一
    四四、四一、四五、四六、四八、四九頁），並為上訴人自承：「（土地是誰買
    的？）是我的大哥簡塗來買的，他負責整個家庭的掌管。他用我的名義買的．．
    ．。」「尚未分家時，我也不知道此筆土地（指系爭土地）是我的，．．」等語
    （見原審卷六八、七一頁），復經證人即上訴人之二哥簡福如到庭證稱：「（分
    家前家中之財產是何人在管理？）是我的大哥（即簡塗來）在管理」「（管理是
    否包含土地的買賣？）他可以決定。整個家都是大哥在做主的」等語（見原審卷
    六九、七○頁）；及證人即簡塗來之子簡金水證稱：「當時我們是大家庭，大家
    工作所賺的錢都要交給管理家庭的人，．．」「．．．大家所賺的錢，都交給我
    父親（簡塗來），然後在購買一些不動產分給每個人．．」等語在卷，是被上訴
    人丁○○辯稱：系爭土地，係上訴人之大哥簡塗來購買，登記為上訴人名義等情
    ，堪以採信。
  (二)五十年間，上訴人之大哥簡塗來將登記為上訴人名義之系爭土地出售予被上訴人
    丁○○等情，業據證人簡福如於原審到庭證稱：「（你是否知道你哥哥（簡塗來
    ）有將土地賣出？）他有向我說。他說賣給簡木生、丁○○（即被上訴人）、簡
    文雄（簡溪來的兒子）」（見原審卷六九頁）；證人簡金水（簡塗來之子）亦到
    庭證稱：「當時我們是大家庭，大家工作所賺的錢都要交給管理家庭的人，後來
    家裡有賺錢，所以又蓋了一間房子，但是後來錢不夠，所以我父親（簡塗來）說
    ：舊房子丁○○（即被上訴人）想要，所以就賣給他們。所以丁○○就向我父親
    買房子。後來有買賣成功，也有搬進去住了，約在五十多年左右買賣這個房子。
    」（見原審卷七○、七一頁）、「（上訴人是否知道土地已經出售？）．．蓋房
    子不夠錢，會將舊房子賣掉，大家都會知道。當時是農業社會，連買一隻豬大家
    都知道，何況是買房子。」（見原審卷七二頁）、「（被告的兒子結婚時，原告
    有來嗎？）被告（指被上訴人丁○○）當時在房子蓋好後．．被告兒子結婚時，
    在新房子的前面宴客，大家都有去」等語（見原審卷七二頁）；另證人即被上訴
    人之兄弟簡連春亦證稱：「系爭土地我有持分，我是共有人之一。系爭一二○三
    地號土地有部分是我父親簡登順以我名義向曾運使購買持分，後來分配給我們兄
    弟，但沒有分給丁○○，因為其他田的部分他分得比較多，所以一二○三地號部
    分土地未再分給他，至於丁○○在一二○三地號土地有持分及建物，是他向丙○
    ○的大哥簡塗來買來的，當時丙○○他們沒有分家，由大哥簡塗來出面出售，因
    為買來時房屋不堪使用，後來由我幫他重蓋現在的建物（約三、四十年前蓋的）
    。丙○○兄弟未分家前，均由其大哥簡塗來處理，一二○三地號土地簡塗來用他
    的兄弟簡福如及丙○○的名義購買，簡福如名義的部分也由簡塗來出面出售給簡
    文雄的父親簡溪來及簡木生，而丙○○名義的部份土地也由簡塗來出面出售給丁
    ○○。」（見本院卷一○○頁）；證人簡文雄證稱：「我聽我父親（簡溪來）說
    ，我叔叔丁○○有向簡塗來購買系爭一二○三號土地，土地上原來有泥巴房屋，
    泥巴房屋改建部分我有參與蓋房屋」等語明確，故被上訴人丁○○辯稱：系爭土
    地係於五十年間向簡塗來所購，亦足採信。
  (三)再上訴人兄弟於六十年八月六日分家時，因系爭土地已出售，故未記載於分產合
    約書上，有分產合約書可參（見原審卷一七四─一八三頁），並經分產合約書時
    之公正人兼繕寫人簡瑞仁到庭證稱：「我參與協調，簡塗來年紀比較年長由其掌
    家，但土地細目的記載是由簡福如為之，分產時簡福如有拿土地清冊讓我寫分產
    合約書，我依土地清冊寫分產合約書，土地清冊已經將出售部份（包括系爭土地
    及建物在內）除外，我寫分產合約書時，亦將已出售部份（包括系爭房地在內）
    除外。雖簡塗來有告訴我說，舊家以丙○○、簡福如名義登記部份土地（即系爭
    一二○三地號土地已出售部份）及建物已出售他人，是否要在合約書上載明，我
    認為已經出售，所以不用於分產合約書上載明，因此分產合約書水田部分(五)屘房
    分得埔頂段丙○○名義所有土地全部○‧九九三六公頃土地指的是很多筆土地，
    但不包含已經出售的一二○三地號土地」等語在卷（見本院卷一○四頁），足證
    上訴人兄弟分家時，系爭土地已出售，不包括在分家之財產範圍內。
  (四)又附圖Ｃ部分為車庫，車庫旁邊的土地為曬穀場，附圖Ｂ部分之建物坐北朝南，
    東邊及北邊皆有水溝為界，建物之西邊有一大水溝為界，建物之南邊以地籍線為
    界，該建物西邊之大水溝旁，緊鄰上訴人耕作之田地等事實，業經原審至現場勘
    驗屬實，有勘驗筆錄及桃園縣大溪地政事務所土地複丈成果圖各一份在卷可稽（
    見原審卷一○六─一一○頁）。衡情，上訴人在被上訴人所蓋之系爭地上物旁耕
    作數十年，知悉被上訴人占用系爭土地興建地上物，倘被上訴人丁○○未向簡塗
    來購買系爭房地，上訴人自無不異議之理。
  (五)綜上，系爭土地係上訴人之大哥簡塗於四十六年十一月八日向訴外人曾運使所購
    ，登記為上訴人名義，五十年間出售予被上訴人丁○○等情，已堪認定。
  (六)上訴人雖主張：伊大哥簡塗來無權處分系爭土地云云。然按台灣之家產，自清代
    即屬父祖子孫所構成家屬之公同共有，家產未經鬮分以前，係家屬全體之公同共
    有（見台灣民事習慣調查報告第三五七、三九四、四○二頁）；又家產由最尊長
    管理及處分，他人不得主張輪流管理，不論其尊長為直系或旁系（見台灣民事習
    慣調查報告第二二九、三三二頁）；家長管理家務如為家屬全體之利益，自得處
    分家產，但家屬所已繼承或係其私有之財產，須得家屬同意（司法院院字第一○
    六九號解釋意旨參照）。查上訴人之祖父簡德國原為戶主，於昭和十一年三月三
    十一日死亡後，由上訴人之大哥簡塗來為戶主，於六十年八月六日分家前，上訴
    人與其兄弟簡塗來、簡福如、簡秋金、簡福全係同居共財，有
    （見原審卷一四五─一六六頁），並為上訴人所不爭執，復據證人簡福如、簡金
    水證述如上，則系爭土地雖係以上訴人個人名義辦理登記，並不影響其實際為家
    產之性質，揆之首揭說明，簡塗來自有處分之權限，上訴人上開所辯，不足採信
    。又法院就當事人主張之事實所為法律之判斷，本不受當事人陳述之法律上意見
    之拘束，本件被上訴人丁○○雖未提出系爭土地係家產之法律上意見，但陳稱：
    系爭土地係簡塗來以大家族戶主身分購買，對系爭土地有事實上之處分權及管理
    權等語，則法院自應就其主張之原因事實判斷其法律上之效果，併此敘明。
  (七)被上訴人丁○○係基於買賣關係而占有系爭土地，並於其上興建系爭地上物，自
    有正當權源，上訴人請求其拆屋還地，於法無據，不應准許。
五、被上訴人乙○○、甲○○部分：
    按房屋之拆除，為一種事實上之處分行為，須有事實上之處分權者，始得予以拆
    除。查被上訴人丁○○與被上訴人乙○○、甲○○為父子，系爭地上物係被上訴
    人丁○○所蓋，為被上訴人丁○○所有，已如前述，乙○○、甲○○係基於被上
    訴人丁○○之家屬而占用系爭地上物，為占有輔助人（此亦為上訴人所不爭），
    對系爭地上物無事實上之處分權，從而，上訴人請求被上訴人乙○○、甲○○將
    系爭地上物拆除，交還系爭土地，即屬於法無據，不能准許，應予駁回。
六、綜上所述，上訴人依民法第七百六十七條規定，請求被上訴人應將附圖所示Ｂ部
    分建物面積二七八平方公尺及Ｃ部分車庫面積三二平方公尺拆除，將土地交還上
    訴人及其他共有人為無理由，不應准許。原審為上訴人敗訴之判決，及駁回其假
    執行之聲請，並無不合。上訴意旨指摘原判決不當，求予廢棄改判，為無理由，
    應予駁回。
七、兩造其餘攻擊、防禦方法與判決結果無涉，爰無一一論述之必要，併此敘明。
八、據上論結，本件上訴為無理由，依民事訴訟法第四百四十九條第一項、第七十八
    條，判決如主文。
中      華      民      國    九十二    年      四      月      一      日
                              民事第十四庭
                                  民事第十四庭
                                      審判長法  官  張  劍  男
                                            法  官  彭  昭  芬
                                            法  官  蔡  芳  齡
右正本係照原本作成。
如不服本判決，應於收受送達後二十日內向本院提出上訴書狀，其未表明上訴理由者
，應於提出上訴後二十日內向本院補提理由書狀（均須按他造當事人之人數附繕本）
上訴時應提出委任律師或具有律師資格之人之委任狀；委任有律師資格者，另應附具
律師及格證書及釋明委任人與受任人有民事訴訟法第四百六十六條之一第一項但書或
第二項（詳附註）所定關係之釋明文書影本。
中      華      民      國    九十二    年      四      月      三      日
                                            書記官  蔡  錦  輝
附註：
民事訴訟法第四百六十六條之一（第一項、第二項）：
對於第二審判決上訴，上訴人應委任律師為訴訟代理人。但上訴人或其法定代理人具
有律師資格者，不在此限。
上訴人之配偶、三親等內之血親、二親等內之姻親，或上訴人為法人、中央或地方機
關時，其所屬專任人員具有律師資格並經法院認為適當者，亦得為第三審訴訟代理人
。


司法院資訊處製作；財團法人民間司法改革基金會備份。
